ACORDAO-COMPLETO-2512844

ACÓRDÃO 4223/2022 ATA 28/2022 - SEGUNDA CÂMARA

VISTOS, relatados e discutidos estes autos referentes à Tomada de Contas Especial instaurada pela Secretaria Especial do Desenvolvimento Social, tendo como responsável o Sr. Antônio Gilberto Filippo Fernandes Junior, ex-Prefeito de Guaratinguetá/SP, em decorrência da não comprovação da boa e regular aplicação dos recursos recebidos do Fundo Nacional de Assistência Social para execução dos programas Proteção Social Básica (PSB) e Proteção Social Especial (PSE) , no exercício de 2010.
ACORDAM os Ministros do Tribunal de Contas da União, reunidos em sessão da 2ª Câmara, ante as razões expostas pelo Relator, em: 
9.1. com fundamento nos arts. 1º, inciso I, 16, inciso II, e 18 da Lei 8.443/1992, julgar regulares com ressalva as contas do Sr. Antônio Gilberto Filippo Fernandes Junior e dar-lhe quitação; 
9.2. com fundamento no art. 12, § 1º, da Lei 8.443/1992 c/c o art. 202, §§ 2º e 3º, do Regimento Interno/TCU, rejeitar as alegações de defesa do Município de Guaratinguetá/SP e fixar-lhe novo e improrrogável prazo de 15 (quinze) dias, a contar da notificação, para que o aludido ente federado comprove o recolhimento ao Fundo Nacional de Assistência Social das quantias abaixo discriminadas, atualizadas monetariamente a partir das respectivas datas até a efetiva quitação, na forma da legislação em vigor:
	Data de ocorrência
	Valor histórico (R$) 

	31/1/2010
	662,74

	31/1/2010
	654,06

	28/2/2010
	563,00

	28/2/2010
	777,10

	28/2/2010
	745,24

	31/3/2010
	563,00

	31/3/2010
	777,14

	31/3/2010
	767,52

	30/4/2010
	563,00

	30/4/2010
	920,56

	31/5/2010
	763,18

	31/5/2010
	745,24

	30/6/2010
	563,00

	30/6/2010
	767,58

	31/7/2010
	563,00

	30/8/2010
	563,00

	30/9/2010
	563,00

	31/10/2010
	563,00

	31/10/2010
	808,55

	30/11/2010
	563,00

	30/11/2010
	843,56

	31/12/2010
	563,00

	31/12/2010
	710,74

	9/6/2010
	59,40

	25/8/2010
	222,65

	5/11/2010
	244,92

	27/12/2010
	150,00

	28/1/2010
	1.589,00

	8/2/2010
	4.900,00

	2/3/2010
	3.011,75

	4/3/2010
	3.200,00

	30/3/2010
	1.200,00

	5/7/2010
	258,00

	5/7/2010
	33,00

	5/7/2010
	9,00

	15/7/2010
	1.182,00

	16/7/2010
	1.182,00

	3/9/2010
	1.182,00

	3/9/2010
	902,00

	3/9/2010
	18,00

	30/9/2010
	3.545,50

	9/11/2010
	330,00

	25/11/2010
	338,58

	25/11/2010
	2.311,52

	25/11/2010
	626,66

	25/11/2010
	680,00

	7/12/2010
	290,40

	16/12/2010
	2.814,00

	16/12/2010
	3.305,20

	16/12/2010
	500,00

	22/12/2010
	510,84

	22/12/2010
	65,34

	22/12/2010
	17,82

	29/12/2010
	3.746,94

	29/12/2010
	2.571,46

	29/12/2010
	1.428,25

	30/12/2010
	2.534,25

	4/3/2010
	2.345,00

	7/4/2010
	12.250,00

	28/1/2010
	798,00

	2/6/2010
	2.242,50

	16/7/2010
	354,00

	20/7/2010
	652,00

	16/12/2010
	195,00

	16/12/2010
	2.345,00

	29/12/2010
	1.200,00

	31/1/2010
	563,00

9.3. cientificar o Município de Guaratinguetá/SP que, nos termos do art. 12, § 2º, da Lei 8.443/1992 c/c o art. 202, § 4º, do Regimento Interno/TCU, a liquidação tempestiva do débito atualizado monetariamente saneará o processo e o Tribunal julgará as respectivas contas regulares com ressalva, dando-lhe quitação, mas que a falta de liquidação tempestiva da dívida ensejará o julgamento pela irregularidade das contas, com imputação de débito atualizado monetariamente e acrescido de juros de mora;
9.4. autorizar, caso requerido, com base no art. 26 da Lei 8.443/1992, o parcelamento da dívida constante do subitem 9.2 acima em até 36 (trinta e seis) parcelas mensais e sucessivas, atualizadas monetariamente, esclarecendo ao Município de Guaratinguetá/SP que a falta de pagamento de qualquer parcela implicará o vencimento antecipado do saldo devedor (art. 217, § 2º, inciso II, do Regimento Interno/TCU) , sem prejuízo das demais medidas legais; e
9.5. dar ciência desta deliberação ao Sr. Antônio Gilberto Filippo Fernandes Junior e à Secretaria Especial do Desenvolvimento Social/Ministério da Cidadania.

Tomada de Contas Especial instaurada pela Secretaria Especial do Desenvolvimento Social, tendo como responsável o Sr. Antônio Gilberto Filippo Fernandes Junior, ex-Prefeito de Guaratinguetá/SP, em decorrência da não comprovação da boa e regular aplicação dos recursos recebidos do Fundo Nacional de Assistência Social para execução dos programas Proteção Social Básica (PSB) e Proteção Social Especial (PSE) no exercício de 2010.

Segunda Câmara

Município de Guaratinguetá/SP.

3. Responsáveis: Antônio Gilberto Filippo Fernandes Junior (XXX.336.608-XX) e Município de Guaratinguetá/SP (46.680.500/0001-12).

13.1. Ministros presentes: Bruno Dantas (Presidente), Augusto Nardes, Aroldo Cedraz e Antonio Anastasia.
13.2. Ministros-Substitutos presentes: Marcos Bemquerer Costa (Relator) e André Luís de Carvalho.

MARCOS BEMQUERER

Adoto como Relatório, com pequenos ajustes de forma, a instrução produzida no âmbito da Secretaria de Controle Externo de Tomada de Contas Especial - Secex/TCE, vazada nos seguintes termos (peça 475) :
"INTRODUÇÃO
Cuidam os autos de tomada de contas especial instaurada pela Secretaria Especial do Desenvolvimento Social, em desfavor de Antônio Gilberto Filippo Fernandes Junior (CPF: XXX.336.608-XX) , em razão da não comprovação da boa e regular aplicação dos recursos recebidos do Fundo Nacional de Assistência Social para execução dos programas Proteção Social Básica (PSB) e Proteção Social Especial (PSE) no exercício de 2010.
HISTÓRICO
Em 29/11/2018, com fundamento na IN/TCU 71/2012, alterada pela IN/TCU 76/2016 e DN/TCU 155/2016, o dirigente da Secretaria Especial do Desenvolvimento Social autorizou a instauração da tomada de contas especial (peça 41) . O processo foi registrado no sistema e-TCE com o número 1557/2019.
Os recursos repassados pelo Fundo Nacional de Assistência Social ao município de Guaratinguetá/SP, no exercício de 2010, na modalidade fundo a fundo, conforme indicado no Demonstrativo Parcelas Pagas (peça 3) . 
O fundamento para a instauração da Tomada de Contas Especial, conforme consignado na matriz de responsabilização elaborada pelo tomador de contas, foi a constatação da seguinte irregularidade: 
'Não comprovação da boa e regular aplicação dos recursos federais repassados à Prefeitura Municipal de Guaratinguetá/SP, em face da impugnação parcial das despesas e utilização dos recursos com despesas inelegíveis dos valores transferidos, no âmbito do PSB/PSE-2010, no exercício de 2010.'
O responsável arrolado na fase interna foi devidamente comunicado e, diante da ausência de justificativas suficientes para elidir a irregularidade e da não devolução dos recursos, instaurou-se a tomada de contas especial.
No relatório (peça 419) , o tomador de contas concluiu que o prejuízo importaria no valor original de R$ 171.728,19, imputando-se a responsabilidade a Antônio Gilberto Filippo Fernandes Junior, Prefeito Municipal, nos períodos de 1°/1/2005 a 31/12/2008 e 1°/1/2009 a 31/12/2012, na condição de gestor dos recursos. 
Em 20/9/2019, a Controladoria-Geral da União emitiu o relatório de auditoria (peça 420) , em concordância com o relatório do tomador de contas. O certificado de auditoria e o parecer do dirigente do órgão de controle interno concluíram pela irregularidade das presentes contas (peças 421 e 422) .
Em 1°/10/2019, o ministro responsável pela área atestou haver tomado conhecimento das conclusões contidas no relatório e certificado de auditoria, bem como do parecer conclusivo do dirigente do órgão de controle interno, manifestando-se pela irregularidade das contas, e determinou o encaminhamento do processo ao Tribunal de Contas da União (peça 423) .
Na instrução inicial (peça 425) , após análise dos documentos constantes dos autos, reputou-se necessária a realização de diligência ao Banco do Brasil e à Coordenação Geral de Prestação de Contas do Fundo Nacional de Assistência Social para que encaminhasse cópia dos cheques 850100, 850101, 850102, 850103, 850104, 850114, 850115, 850116, 850122, 850117, 850119, 850124, 850120, 850125 e 850131 (Ag. 306, Conta corrente 34.006-5) , os quais constituem evidência da não comprovação da boa e regular utilização dos recursos repassados por força do PSB/PSE 2010 ao município de Guaratinguetá/SP, relativos às despesas do Piso Fixo de Média Complexidade III.
A proposta de diligência foi autorizada pela Unidade Técnica, conforme pronunciamento à peça 427, tendo sido encaminhados os seguintes expedientes:
	a) Ofício 41271/2020 - TCU/Seproc, de 6/8/2020 (peça 430) , encaminhado à Coordenação Geral de Prestação de Contas do Fundo Nacional de Assistência Social;
	b) Ofícios 41302/2020 - TCU/Seproc, de 6/8/2020 (peça 432) e 50173/2020 - TCU/Seproc, de 15/9/2020 (peça 436) , encaminhados ao Banco do Brasil.
Na instrução anterior (peça 441) , após análise dos documentos encaminhados em resposta à diligência, verificou-se que Antônio Gilberto Filippo Fernandes Junior (CPF: XXX.336.608-XX) era a pessoa responsável pela gestão e execução dos recursos federais repassados pelo Fundo Nacional de Assistência Social ao município de Guaratinguetá/SP, na modalidade fundo a fundo.
Propôs-se, então, a realização de citação, nos seguintes moldes:
'Débito relacionado somente à responsável Prefeitura Municipal de Guaratinguetá/SP (CNPJ: 46.680.500/0001-12) , beneficiária dos recursos.
Irregularidade 1: realização de despesas em itens não permitidos ou incompatíveis com o objeto do PSB/PSE-2010. 
Evidências da irregularidade: documentos técnicos presentes nas peças 13, 19, 29, 40-112, 158-404.
Normas infringidas: art. 37, caput, c/c o art. 70, parágrafo único, da Constituição da República Federativa do Brasil; art. 93, do Decreto-lei 200/1967; art. 66, do Decreto 93.872/1986.
	Data de ocorrência
	Valor histórico (R$) 

	31/1/2010
	662,74

	31/1/2010
	654,06

	28/2/2010
	563,00

	28/2/2010
	777,10

	28/2/2010
	745,24

	31/3/2010
	563,00

	31/3/2010
	777,14

	31/3/2010
	767,52

	30/4/2010
	563,00

	30/4/2010
	920,56

	31/5/2010
	763,18

	31/5/2010
	745,24

	30/6/2010
	563,00

	30/6/2010
	767,58

	31/7/2010
	563,00

	30/8/2010
	563,00

	30/9/2010
	563,00

	31/10/2010
	563,00

	31/10/2010
	808,55

	30/11/2010
	563,00

	30/11/2010
	843,56

	31/12/2010
	563,00

	31/12/2010
	710,74

	9/6/2010
	59,40

	25/8/2010
	222,65

	5/11/2010
	244,92

	27/12/2010
	150,00

	28/1/2010
	1.589,00

	8/2/2010
	4.900,00

	2/3/2010
	3.011,75

	4/3/2010
	3.200,00

	30/3/2010
	1.200,00

	5/7/2010
	258,00

	5/7/2010
	33,00

	5/7/2010
	9,00

	15/7/2010
	1.182,00

	16/7/2010
	1.182,00

	3/9/2010
	1.182,00

	3/9/2010
	902,00

	3/9/2010
	18,00

	30/9/2010
	3.545,50

	9/11/2010
	330,00

	25/11/2010
	338,58

	25/11/2010
	2.311,52

	25/11/2010
	626,66

	25/11/2010
	680,00

	7/12/2010
	290,40

	16/12/2010
	2.814,00

	16/12/2010
	3.305,20

	16/12/2010
	500,00

	22/12/2010
	510,84

	22/12/2010
	65,34

	22/12/2010
	17,82

	29/12/2010
	3.746,94

	29/12/2010
	2.571,46

	29/12/2010
	1.428,25

	30/12/2010
	2.534,25

	4/3/2010
	2.345,00

	7/4/2010
	12.250,00

	28/1/2010
	798,00

	2/6/2010
	2.242,50

	16/7/2010
	354,00

	20/7/2010
	652,00

	16/12/2010
	195,00

	16/12/2010
	2.345,00

	29/12/2010
	1.200,00

	31/1/2010
	563,00

 Valor atualizado do débito (sem juros) em 3/2/2021: R$ 149.364,65
Cofre credor: Fundo Nacional de Assistência Social.
Conduta: realizar despesas na execução do instrumento em questão em itens não permitidos ou incompatíveis com as especificações constantes do termo aprovado.
Nexo de causalidade: a utilização de recursos federais transferidos no âmbito do instrumento em questão em itens não permitidos ou incompatíveis com o termo aprovado resultou na impugnação das referidas despesas e, consequentemente, em dano ao erário.
Culpabilidade: não há excludentes de ilicitude, de culpabilidade e de punibilidade; é razoável supor que o responsável tinha consciência da ilicitude de sua conduta; era exigível conduta diversa da praticada, qual seja, aplicar por meio de seus gestores os recursos federais transferidos exclusivamente em itens permitidos ou compatíveis com o respectivo termo aprovado.
Débito relacionado somente ao responsável Antônio Gilberto Filippo Fernandes Junior (CPF: XXX.336.608-XX) , Prefeito, no período de 1°/1/2005 a 31/12/2008 e 1°/1/2009 a 31/12/2012, na condição de gestor dos recursos.
Irregularidade 2: ausência dos documentos comprobatórios da despesa de programa do FNAS.
Evidências da irregularidade: documentos técnicos presentes nas peças 13, 19 e 29.
Normas infringidas: art. 70, parágrafo único, da Constituição Federal de 1988; art. 93 do Decreto-lei 200; e arts. 9º, 10, § 2º, e 11 da Portaria MDS 459/2005.
Cofre credor: Fundo Nacional de Assistência Social.
	Data de ocorrência
	Valor histórico (R$) 

	22/1/2010
	4.100,00

	25/1/2010
	3.100,00

	25/2/2010
	4.100,00

	26/2/2010
	3.100,00

	8/4/2010
	4.100,00

	22/4/2010
	4.100,00

	1°/6/2010
	4.100,00

	2/6/2010
	4.100,00

	23/6/2010
	4.100,00

	16/7/2010
	9.900,00

	25/8/2010
	9.900,00

	30/9/2010
	9.900,00

	Valor atualizado do débito (sem juros) em 3/2/2021: R$ 116.337,31
Conduta: não apresentar documentos comprobatórios das despesas realizadas com recursos repassados para a execução de programa do FNAS.
Nexo de causalidade: a não comprovação das despesas realizadas impediu a comprovação da regular aplicação dos recursos federais repassados no âmbito do instrumento em questão, resultando em presunção de dano ao erário.
Culpabilidade: não há excludentes de ilicitude, de culpabilidade e de punibilidade; é razoável supor que o responsável tinha consciência da ilicitude de sua conduta; era exigível conduta diversa da praticada, qual seja, apresentar a documentação comprobatória das despesas realizadas necessária à comprovação da regular aplicação dos recursos federais repassados, conforme estabelecido nas normas aplicáveis.'
Em cumprimento ao pronunciamento da unidade (peça 443) , foram efetuadas citações dos responsáveis, nos moldes adiante:
 Antônio Gilberto Filippo Fernandes Junior - promovida a citação do responsável, conforme delineado adiante:
	Comunicação: Ofício 3806/2021 - Seproc (peça 447) .
Data da Expedição: 11/2/2021.
Data da Ciência: 18/2/2021 (peça 449) .
Nome Recebedor: Rosa Gomes.	
Observação: ofício enviado para o endereço do responsável, conforme pesquisa na base de dados no sistema da Receita Federal, custodiada pelo TCU (peça 429) .
Prorrogações de prazo:
	Documento
	Nova data limite

	Termo (peça 453) 
	20/3/2021

Fim do prazo para a defesa: 20/3/2021.
	
Prefeitura Municipal de Guaratinguetá/SP - promovida a citação do responsável, conforme delineado adiante:
	Comunicação: Ofício 3807/2021 - Seproc (peça 446) .
Data da Expedição: 11/2/2021.
Data da Ciência: 18/2/2021 (peça 448) .
Nome Recebedor: Luciene Ribeiro.
Observação: ofício enviado para o endereço do responsável, conforme pesquisa na base de dados nos sistemas corporativos do TCU, custodiada pelo TCU (peça 429) .
Fim do prazo para a defesa: 5/3/2021.
	
Conforme Despacho de Conclusão das Comunicações Processuais (peça 473) , as providências inerentes às comunicações processuais foram concluídas. 
Transcorrido o prazo regimental, os responsáveis Antônio Gilberto Filippo Fernandes Junior e Prefeitura Municipal de Guaratinguetá/SP apresentaram defesa, que será analisada na seção Exame Técnico.
ANÁLISE DOS PRESSUPOSTOS DE PROCEDIBILIDADE DA IN/TCU 71/2012
Avaliação de Viabilidade do Exercício do Contraditório e Ampla Defesa
Verifica-se que não houve o transcurso de mais de dez anos desde o fato gerador sem que tenha havido a notificação do responsável pela autoridade administrativa federal competente (art. 6º, inciso II, c/c art. 19 da IN/TCU 71/2012, modificada pela IN/TCU 76/2016) , uma vez que o fato gerador da irregularidade sancionada ocorreu em 31/12/2010, e o responsável foi notificado sobre as irregularidades pela autoridade administrativa competente conforme abaixo:
Antônio Gilberto Filippo Fernandes Junior, por meio do ofício acostado à peça 27, recebido em 26/10/2016, conforme AR (peça 28) .
Quanto ao município de Guaratinguetá/SP, embora não tenha tido a oportunidade de se manifestar na fase interna da tomada de contas especial, não há que se falar em prejuízo ao exercício do contraditório a da ampla defesa, uma vez que a garantia ao direito de defesa ocorre na fase externa, com o chamamento do responsável aos autos, a partir de sua citação válida. Além disso, os fatos irregulares estão devidamente documentados nos autos.
Valor de Constituição da TCE 	
Verifica-se, ainda, que o valor atualizado do débito apurado (sem juros) em 1°/1/2017 é de R$ 264.924,73, portanto superior ao limite mínimo de R$ 100.000,00, na forma estabelecida conforme os arts. 6º, inciso I, e 19 da IN/TCU 71/2012, modificada pela IN/TCU 76/2016. 
OUTROS PROCESSOS/DÉBITOS NOS SISTEMAS DO TCU COM OS MESMOS RESPONSÁVEIS
Informa-se que foi encontrado débito imputável ao responsável em outros processos no Tribunal.
	Responsável
	Processos

	Prefeitura Municipal de Guaratinguetá/SP
	Processo 017.818/2011-7 [TCE, encerrado, 'tomada de contas especial do FNS contra a prefeitura municipal de Guaratinguetá/SP por impugnação parcial de despesas']
Processo 005.883/2011-3 [REPR, encerrado, 'Representação enviada pela CGU sobre aplicação de recursos federais no Município de Guaratinguetá/SP']

Informa-se que foi encontrado débito imputável aos responsáveis em outras TCEs registradas no sistema e-TCE:
	Responsável
	TCES

	Antônio Gilberto Filippo Fernandes Junior
	1472/2021 (R$ 1.449.561,64) - Aguardando manifestação do controle interno

A tomada de contas especial está, assim, devidamente constituída e em condição de ser instruída.
EXAME TÉCNICO			  
Da defesa da Prefeitura Municipal de Guaratinguetá/SP
A Prefeitura Municipal de Guaratinguetá/SP apresentou alegações defesa, conforme documento à peça 455, as quais passam a ser analisadas a seguir.
Argumento 1: da inexistência de responsabilidade da atual gestão municipal (peça 455, p. 2-4) 
Relata que os atos reputados irregulares foram praticados pela gestão anterior, razão pela qual não pode a atual gestão ser responsabilizada por fato ao qual não deu causa, nem sequer possuía conhecimento.
Argumenta que tal prática é contrária aos mais basilares princípios constitucionais, e requer a sua exclusão do polo passivo da presente TCE, nos termos do entendimento do STJ do julgamento do REsp nº 867.374-BA, conforme excerto abaixo:
'Responsabilizar terceiros pela aplicação corrompida de verbas que sequer foram objeto de sua administração é, a bem da verdade, relegar as normas processuais que tratam sobre o instituto da solidariedade. Determinar que integre polo passivo de demanda de prestação de contas quem não possuía, sequer solidariamente, obrigações de gerir a referida verba, seja por ausência de poderes para tanto, seja por motivos de ordem temporal, é infringir o disposto nos artigos 265 do CC e 70 da Constituição Federal.
 (...) Assim, não se afigura legítimo o prefeito que não foi o responsável pela má aplicação de recursos repassados pela União ser condenado a devolver aos cofres públicos montantes sobre o qual ele não teve qualquer ingerência, sob pena de se impor solidariedade não prevista em lei.'
Análise
O julgado apontado pela defesa versa sobre situação em que o gestor sucessor, que não teve responsabilidade na gestão dos recursos, foi apontado como responsável solidário pela devolução dos recursos, situação diversa da presente TCE.
A jurisprudência deste Tribunal é no sentido de que quando ocorre a aplicação de recursos em desvio de finalidade, com proveito ao ente municipal, cabe a este último a obrigação de recompor, com recursos próprios, os valores gatos indevidamente. São nesse sentido os Acórdão 1072/2017-TCU-Plenário, rel. Ministro Bruno Dantas, 4491/2020 - Primeira Câmara, rel. Ministro Benjamin Zymler, 2710/2013 - Primeira Câmara, rel. Ministro-Substituto Weder de Oliveira.
No caso tratado na presente TCE, a responsabilidade pela irregularidade é do ente público, e não do gestor. Entende-se, portanto, que as alegações de defesa apresentadas quanto a este ponto não merecem ser acolhidas.
Argumento 2: Da prescrição (peça 455, p. 4-5) 
Argumenta que, caso o TCU entenda como legítima a citação do atual prefeito, operou o instituto da prescrição, haja vista que, no caso em apreço, trata-se de TCE referente à prestação de contas do exercício de 2010, enquanto a citação da atual gestão municipal ocorreu apenas em 19/2/2021.
Afirma que é inegável a ocorrência da prescrição, não sendo mais possível a cobrança do débito apontado, haja vista que o art. 1º da Lei Federal 9873/1999 estabelece que 'prescreve em cinco anos a ação punitiva da Administração Pública Federal, direta e indireta, no exercício do poder de polícia, objetivando apurar infração à legislação em vigor (...) '.
Prossegue alegando que, ainda que ainda que não se admita a tese da prescrição quinquenal, há de se reconhecer, forçosamente, que a citação ocorrida após o transcurso de mais de 10 anos da finalização do convênio, importa no reconhecimento da prescrição prevista na jurisprudência deste Tribunal (Acórdão 1441/2016-TCU-Plenário) .
Análise
31.	O Supremo Tribunal Federal - STF, no Recurso Extraordinário - RE 636.886, fixou a tese, com repercussão geral reconhecida, de que 'é prescritível a pretensão de ressarcimento ao erário fundada em decisão de Tribunal de Contas' (Tema 899) . Em que pese o questionamento acerca da abrangência da tese ali firmada, no sentido de que se circunscreveria apenas ao processo de execução da condenação imposta pelo TCU (ou seja, inaplicável à pretensão de ressarcimento exercida no processo 'conhecimento' da TCE) , verifica-se que o STF, por meio de decisões prolatadas pelas suas duas turmas, tem decidido de forma reiterada que se aplica o prazo prescricional de 5 anos previsto na Lei 9.873/1999 às pretensões sancionatória e ressarcitória a cargo do Tribunal de Contas da União. 
32.	Seja por aplicação direta ou por analogia, a orientação sufragada é no sentido de que o prazo de 5 anos é compatível com a tese de que a ação e a execução prescrevem no mesmo prazo (Súmula 150 do STF) , bem como com o fato de que a Lei 9.873/1999 - que regulamenta o exercício de ação punitiva pela Administração Pública Federal, direta e indireta - regeria integralmente a prescrição no âmbito do TCU. Quanto a este último aspecto, o Ministro Luís Roberto Barroso, no voto exarado no julgamento do MS 32.201, embora tenha advertido que a atuação do TCU, em sua acepção clássica, não se qualifica como exercício do poder de polícia, ressaltou que a Lei 9.873/1999 assumiria vocação regulatória geral da prescrição do exercício da competência sancionadora da Administração Pública, sendo sua disciplina aplicável a qualquer ação punitiva da Administração Pública Federal, exceto àquelas esferas em que exista regulamentação específica. Ademais, em virtude da autonomia científica do Direito Administrativo, não haveria razão plausível para suprir a omissão da Lei Orgânica do Tribunal de Contas da União, no tocante ao estabelecimento de um prazo prescricional próprio, valendo-se das normas de direito civil, e não das de direito administrativo.
33.	Eis algumas ementas que evidenciam o entendimento predominante do STF:
'Ementa: AGRAVO REGIMENTAL EM MANDADO DE SEGURANÇA. TOMADA DE CONTAS ESPECIAL. TRIBUNAL DE CONTAS DA UNIÃO. CONDENAÇÃO A RESSARCIMENTO AO ERÁRIO. PRESCRIÇÃO. MARCO INTERRUPTIVO. ART. 2°, II, DA LEI 9.873/1999. ATO INEQUÍVOCO DE APURAÇÃO DO FATO. DISCUSSÃO. DIREITO LÍQUIDO E CERTO. DEMONSTRAÇÃO. INOCORRÊNCIA. SUBSISTÊNCIA DA DECISÃO AGRAVADA. AGRAVO A QUE SE NEGA PROVIMENTO. I - As razões do agravo regimental são inaptas para desconstituir os fundamentos da decisão agravada, que, por isso, se mantêm hígidos. II - Aplicando-se a regulamentação da Lei 9.873/1999 ao caso concreto, observa-se que a pretensão sancionatória do TCU, em relação aos atos praticados pelo impetrante, levando-se em consideração a ocorrência de 5 causas interruptivas da prescrição, não teria sido fulminada pelo decurso do tempo. III - A pretensão do recorrente, fundada na discussão sobre os fatos apontados como marcos interruptivos da prescrição da pretensão punitiva da Administração Pública, refoge aos estreitos limites do mandamus, ante a ausência de liquidez e certeza do direito pleiteado. IV - Agravo regimental a que se nega provimento. MS 36067 ED-AgR. Órgão julgador: Segunda Turma. Relator (a) : Min. RICARDO LEWANDOWSKI. Julgamento: 18/10/2019'
'Ementa: AGRAVO REGIMENTAL EM RECLAMAÇÃO. TRIBUNAL DE CONTAS DA UNIÃO. TOMADA DE CONTA ESPECIAL. PRESCRIÇÃO DA PRETENSÃO PUNITIVA. RECONHECIDA EM DECISÃO DO SUPREMO TRIBUNAL FEDERAL. PRESCRITIBILIDADE DO RESSARCIMENTO AO ERÁRIO FUNDADA EM DECISÃO DE TRIBUNAL DE CONTAS. AÇÃO DE IMPROBIDADE ADMINISTRATIVA COM PEDIDO DE RESSARCIMENTO JÁ EM CURSO. AGRAVO REGIMENTAL A QUE SE NEGA PROVIMENTO. I - O acórdão do TCU determinou a formação de processo administrativo para avaliarem, efetivamente, a eventual responsabilização do agravado para o ressarcimento do dano ao erário, contrariando, assim, autoridade desta Corte no MS 35.512/DF, uma vez que houve a concessão da segurança para declarar a ocorrência da prescrição da pretensão punitiva do TCU em relação às infrações imputadas a ele, destacando-se que a União poderia perseguir os valores referentes ao ressarcimento dos danos na esfera judicial. II - Agravo regimental a que se nega provimento. (Rcl 39497 AgR. Órgão julgador: Segunda Turma. Relator (a) : Min. RICARDO LEWANDOWSKI. Julgamento: 10/10/2020) '
'Ementa: MANDADO DE SEGURANÇA. DIREITO ADMINISTRATIVO. TRIBUNAL DE CONTAS DA UNIÃO. SERVIDOR DA SECRETARIA DE SAÚDE DO ESTADO DO ACRE. FISCALIZAÇÃO OMISSA E DEFICIENTE NA EXECUÇÃO DE DOIS CONVÊNIOS FIRMADOS ENTRE A SECRETARIA ESTADUAL E O MINISTÉRIO DA SAÚDE. APLICAÇÃO DE MULTA. ARTS. 28, II, E 58, II, DA LEI 8.443/1992. ART. 268, II, DO REGIMENTO INTERNO DO TCU. PRESCRIÇÃO DA PRETENSÃO SANCIONATÓRIA. OCORRÊNCIA. APLICAÇÃO DA LEI 9.873/1999. PRECEDENTES DESTE STF. MEDIDA LIMINAR DEFERIDA E RATIFICADA NO EXAME DE MÉRITO. SEGURANÇA CONCEDIDA PARA AFASTAR A MULTA APLICADA. 1. A prescrição da pretensão punitiva do TCU é regulada pela Lei 9.873/1999, descabendo a aplicação do prazo decenal previsto na legislação civil (art. 205 do Código Civil) . Ao revés, incide o prazo quinquenal previsto na Lei 9.873/1999 (MS 32201, Rel. Min. Roberto Barroso, PRIMEIRA TURMA, DJe 7/8/2017; MS 35.512-AgR, Rel. Min. Ricardo Lewandowski, SEGUNDA TURMA, DJe 21/6/2019) . 2. In casu, na linha do parecer apresentado pelo Ministério Público Federal e da decisão liminar de minha lavra, é inequívoca a superação do prazo prescricional quinquenal. Os ilícitos apontados pela Corte de Contas ocorreram em julho de 2006, tendo o processo de auditoria sido instaurado em 9/10/2006. A ordem de citação do responsável para a audiência, por sua vez, ocorreu em 25/6/2007. Entretanto, a decisão condenatória recorrível foi exarada somente em 31/5/2016, data da prolação do Acórdão 3513/2016-TCU-Primeira Câmara. 3. Ex positis, CONCEDO A SEGURANÇA unicamente para afastar a sanção de multa aplicada ao impetrante, nos autos da Tomada de Contas Processo 023.288/2006-0, máxime da ocorrência de prescrição da pretensão punitiva do Tribunal de Contas da União. MS 35940. (Órgão julgador: Primeira Turma. Relator (a) : Min. LUIZ FUX. Julgamento: 16/06/2020) .'
34.	Essa orientação também foi seguida nas seguintes decisões monocráticas: MS 36.127-MC/DF e MS 35.940-MC/DF, Rel. Min. Luiz Fux; MS 35.294, MS 35.539/DF e MS 35.971-TP/DF, Rel. Min. Marco Aurélio; MS 34.256 MC/DF, MS 36.054-MC e MS 36.067-MC/DF, Rel. Min. Ricardo Lewandowski.
35.	O Supremo Tribunal Federal tem se pronunciado no sentido de reconhecer não só a aplicação da prescrição quinquenal com fulcro na interpretação da Lei 9.873/1999, mas também a incidência dos marcos interruptivos do prazo prescricional consignados na referida lei, tantas vezes quanto presentes os suportes fáticos (MS 32201, Relator: Min. Roberto Barroso) . 
36.	Entendimento que também foi adotado nas seguintes decisões monocráticas: MS 36.054, MS 34.256-MC, MS 35.512 e MS 36.067-MC, todos de relatoria do Min. Ricardo Lewandowski; MS 35.294, MS 35.539 e MS 35.971-TP, todos de relatoria do Min. Marco Aurélio; MS 32.201, Rel. Min. Roberto Barroso, e MS 36.127-MC e MS 35.940-MC, Min. Luiz Fux.
37.	Em relação ao termo inicial da contagem do prazo prescricional, o caput do art. 1º da Lei 9.873/1999 oferece solução que não destoa do modelo adotado pelo TCU no incidente de uniformização de jurisprudência, em que se examinou a prescrição da pretensão punitiva, nos termos do Acórdão 1441/2016-TCU-Plenário (Rel. Min. Benjamin Zymler) , com a adição da particularidade de explicitar o caso de infrações permanentes ou continuadas:
a) Regra geral: 'data da prática do ato' (o que equivale a 'ocorrência da irregularidade sancionada') ;
b) Regra especial: 'no caso de infração permanente ou continuada, do dia em que tiver cessado'.
38.		A Lei 9.873/1999, no art. 2º, estabelece as causas interruptivas da prescrição punitiva, consoante abaixo transcrito, já na redação conferida pela Lei 11.941/2009:
'Art. 2º Interrompe-se a prescrição da ação punitiva:
I - pela notificação ou citação do indiciado ou acusado, inclusive por meio de edital;
II - por qualquer ato inequívoco, que importe apuração do fato;
III - pela decisão condenatória recorrível.
IV - por qualquer ato inequívoco que importe em manifestação expressa de tentativa de solução conciliatória no âmbito interno da administração pública federal.'
39.	O quadro a seguir indica alguns eventos processuais, ocorridos no curso de uma TCE (fase interna e externa) - instaurada em razão de irregularidades na aplicação de recursos da União transferidos a entes subnacionais - que poderiam ser enquadrados nas causas de interrupção da prescrição acima apontadas, sem prejuízo, é claro, de outras ocorrências fáticas elegíveis como marco interruptivo, a depender da forma de proceder de cada entidade ou órgão tomador de contas.
	I - pela notificação ou citação do indiciado ou acusado, inclusive por meio de edital;
	 (i) notificação no âmbito do procedimento administrativo de ressarcimento previamente à instauração da TCE;
 (ii) notificação efetuada pelo órgão tomador de contas acerca da instauração da TCE;
 (iii) ato que ordenar a citação efetuada pelo TCU.
*Data da ciência da notificação ou citação pelos responsáveis ou de publicação do edital no DOU.

	II - por qualquer ato inequívoco, que importe apuração do fato;
* procedimento que evidencie a apuração dos fatos irregulares, com o objetivo quantificar o dano e identificar possíveis responsáveis.
	 (i) relatório de sindicância ou PAD;
 (ii) relatório de apuração de irregularidades referente ao processo administrativo prévio à instauração da TCE;
 (iii) relatórios de fiscalização, pareceres, despachos, informações e memorandos relacionados à apuração dos fatos irregulares;
 (iv) relatório do tomador de contas;
 (v) relatório do controle interno; 
 (vi) termo de instauração ou designação de instauração da TCE;
 (vii) autuação da TCE no TCU; entre outras causas.
*Há quem inclua nesse grupo diligências que comprovam providências do responsável sobre as irregularidades investigadas.

	III - pela decisão condenatória recorrível.
	 (i) Verifica-se apenas no âmbito do TCU com a data da prolação do acórdão condenatório recorrível.

	IV - por qualquer ato inequívoco que importe em manifestação expressa de tentativa de solução conciliatória no âmbito interno da administração pública federal.
	 (i) pedido de parcelamento;
 (ii) pagamento parcial do débito;
 (iii) qualquer manifestação do responsável que demonstre claramente a sua intenção de recolher o débito.

40.	Bem se vê, portanto, que haveria uma multiplicidade de causas de interrupção da prescrição, conforme se depreende do art. 2º da Lei 9.873/1999. Tal exegese encontra respaldo em precedentes do STF, a exemplo do que se decidiu no julgamento do MS 36067 (Rel. Min. Ricardo Lewandowski) , com destaque para trecho do voto em que o Relator reconhece cinco causas de interrupção da prescrição, in verbis:
' (...) Assim, faz-se necessário levar em consideração que, apesar de os fatos objeto da apuração conduzida pela Corte de Contas remontarem aos anos de 1999 e 2000, período no qual o impetrante era Secretário de Saúde municipal, o Tribunal de Contas da União deu prosseguimento à tomada de contas especial por ter constatado a ocorrência de 5 causas interruptivas da prescrição, a saber: a) relatório de auditoria em conjunto realizada pelo Denasus e pela Secretaria Federal de Controle, lavrado em 06/07/2001, sendo este, certamente, um ato inequívoco que importou a apuração do fato (art. 2º, II, da Lei n. 9.873/1999) ; b) instauração de Tomada de Contas Especial pelo FNS, ocorrida em 05/10/2005, sendo este também, certamente, um ato inequívoco que importou a apuração do fato  (art. 2º, II, da Lei n. 9.873/1999) ; c) a autuação da presente Tomada de Contas Especial no âmbito do Tribunal de Contas da União, ocorrida em 12/08/2008, sendo este também, certamente, um ato inequívoco que importou a apuração do fato  (art. 2º, II, da Lei n. 9.873/1999) ; d) o ato que ordenou a citação do responsável, ora impetrante, ocorrida em 12/07/2010 (art. 2º, I, da Lei n. 9.873/1999) ; e e) o exercício do poder punitivo ocorrido em 20/06/2012, data da prolação do Acórdão 1563/2012-TCU-Plenário (art. 2º, III, da Lei n. 9.873/1999) .'
41.	No caso concreto, portanto, tendo como parâmetro a tese firmada pelo STF, no RE 636.886, no sentido de que ambas pretensões do TCU (sancionatória e ressarcitória) sujeitam-se ao prazo prescricional de 5 anos previsto na Lei 9.873/1999, considerando, ainda, o sistema prescricional delineado na citada lei, inclusive as causas de suspensão e de interrupção da prescrição, verifica-se que não teria transcorrido o prazo prescricional de 5 anos entre cada evento processual e o seguinte. Vejamos:
	a) com relação à prefeitura de Guaratinguetá/SP, o dano ocorreu em 29/12/2010, data referente à última despesa impugnada;
	b) o Ofício 2812/CGPC/DEFNAS/SNAS/MDS, encaminhado ao Sr. Francisco Carlos Moreira dos Santos, prefeito sucessor, notificando acerca das irregularidades verificadas, data de 10/7/2013 (peça 10) . A ciência ocorreu em 16/7/2013, conforme aviso de recebimento anexo (peça 12) ;
	b) o Ofício 981/CGPC/DEFNAS/SNAS/MDS, encaminhado ao Sr. Francisco Carlos Moreira dos Santos, prefeito sucessor, notificando acerca das irregularidades verificadas, data de 24/3/2016 (peça 20) . A ciência do mesmo ocorreu em 1°/4/2016, conforme aviso de recebimento anexo (peça 21) ;
	c) a Nota Técnica 2/2019 (peça 416) , data de 8/1/2019;
	c) o processo de tomada de contas especial foi autuado em 11/6/2019 (peça 1) ;
	d) a TCE foi autuada pelo TCU em 10/10/2019; 
	e) a citação dos responsáveis foi autorizada em 4/2/2021 (peça 443) .
42.	Analisando-se a sequência de eventos processuais enumerados no item anterior, os quais teriam o condão de interromper a prescrição da ação punitiva desta Corte no entender do STF, observa-se que não teria transcorrido o prazo prescricional de 5 (cinco) anos entre cada evento processual e o seguinte. Ressalte-se ainda que também não teria ocorrido a prescrição intercorrente a que se refere o art. 1º, § 1º, da Lei 9873/99 (prazo de 3 anos) . Portanto, mesmo levando-se em consideração o entendimento do STF, não teria ocorrido a prescrição da pretensão sancionatória e ressarcitória a cargo do TCU.
43.	Em relação à prescrição do dano ao erário, é de se ressaltar que no recente julgamento, pelo STF, do RE 636.886 (tema 899 da repercussão geral) , a decisão do ainda não transitou em julgado e se encontra na fase de apreciação de embargos de declaração opostos pela Advocacia-Geral da União.
44.	Além disso, o caso concreto tratado no RE 636.886 (tema 899 da repercussão geral) diz respeito à fase de execução judicial de deliberação do Tribunal de Contas, tanto assim que, para deslindá-lo, foi necessária a aplicação da Lei 6.830/1980, a Lei de Execuções Fiscais, diploma legal evidentemente inaplicável à fase que antecede a formação do título executivo extrajudicial, caracterizada pela atuação do órgão de controle externo até a prolação do acórdão.
45.	Considerando que o TCU ainda não se pronunciou sobre os efeitos do julgamento de mérito da referida decisão do STF em relação às pretensões de ressarcimento ao erário veiculadas por meio dos processos de tomada de contas especiais, por cautela, deve-se adotar a orientação da Corte de Contas, na pendência de julgamento do RE 636.886, mesmo reconhecida sua repercussão geral, no sentido de que a matéria ali tratada alcançaria tão somente a fase judicial de cobrança do título extrajudicial, não atingindo os processos de controle externo, mantendo-se a interpretação adotada pela Corte Suprema, em 2008, no Mandado de Segurança - MS 26.210, oportunidade em que foi fixada tese da imprescritibilidade das ações de ressarcimento ao erário:
'A suspensão pelo STF das demandas nas quais esteja em questão a prescritibilidade da pretensão de ressarcimento ao erário com base em decisão de tribunal de contas (RE 636.886/STF) alcança tão somente a fase judicial de cobrança do título extrajudicial, não atingindo os processos de controle externo em trâmite. Até julgamento definitivo em contrário pelo STF, permanece o entendimento do TCU acerca da imprescritibilidade das pretensões de ressarcimento decorrentes de tomadas de contas especiais. (Acórdão 1267/2019-TCU-Plenário, Relator: Min. AROLDO CEDRAZ) 
A suspensão pelo STF das demandas nas quais esteja em questão a prescritibilidade da pretensão de ressarcimento ao erário com base em decisão de tribunal de contas (RE 636.886/STF) alcança tão somente a fase judicial de cobrança do título extrajudicial, não atingindo os processos de controle externo em trâmite. Até julgamento definitivo em contrário pelo STF, permanecem imprescritíveis as pretensões de ressarcimento decorrentes de tomadas de contas especiais. (Acórdão 7930/2018-TCU-Segunda Câmara, Relatora: Min. ANA ARRAES) .'
46.	Por outro lado, especificamente no que tange à prescrição da pretensão punitiva, verifica-se que o Acórdão 1441/2016-TCU-Plenário, Relator Ministro Benjamin Zymler, que uniformizou a jurisprudência acerca dessa questão, subordinou tal prescrição ao prazo prescricional geral indicado no art. 205, do Código Civil, que é de dez anos, contado da data de ocorrência da irregularidade sancionada, nos termos do art. 189, do Código Civil, sendo este prazo interrompido pelo ato que ordenar a citação, a audiência ou a oitiva do responsável.
47.	Entende-se, portanto, superado o argumento da ocorrência da prescrição quinquenal.
48.	Quanto ao argumento de que transcorreu prazo superior a 10 anos entre a data do fato e a citação dos responsáveis, o mesmo não encontra amparo nos normativos vigentes, uma vez que, conforme art. 6º, inciso II, da IN 71/2012, a instauração da TCE fica dispensada se houver transcorrido prazo superior a dez anos entre a data provável da ocorrência do dano e a primeira notificação dos responsáveis pela autoridade administrativa competente. 
49.	No caso em tela, a primeira notificação se deu em 10/7/2013, por meio do Ofício 2812/ CGPC/DEFNAS/SNAS/MDS (peça 10) .
50.	Entende-se, portanto, que as alegações de defesa apresentadas quanto a este ponto não merecem ser acolhidas.
Argumento 3: da coisa julgada administrativa (peça 455, p. 6) 
51.	Alega que a prestação de contas do Convênio em tela já havia sido aprovada pelo Tribunal, configurando, portanto, coisa julgada administrativa, não cabendo mais revisão da matéria, nos termos do art. 54 da Lei 9784/1999.
52.	Assim, considerando que a prestação e contas já havia sido aprovada pelo órgão fiscalizador, não cabe a instauração de TCE para rediscutir a matéria, impondo-se o seu arquivamento sem julgamento de mérito, face ao advento da coisa julgada administrativa.
Análise
53.	Conforme consignado no Termo de Aprovação (peça 7) , a aprovação da prestação de contas não exclui a possibilidade de reanálise nos casos em que forem comprovados fato ilícito ou irregularidades.
54.	Além disso, não há que se falar em coisa julgada administrativa, uma vez que a fase interna da TCE, a cargo do tomador de contas, constitui procedimento inquisitório de coleta de provas, no qual não se tem uma relação processual constituída.
55.	Não há que se falar, portanto, em ocorrência de coisa julgada administrativa, uma vez que nem sequer houve julgamento de mérito da presente TCE pelo Tribunal. 
56.	Entende-se, portanto, que as alegações de defesa apresentadas quanto a este ponto não merecem ser acolhidas
Argumento 4: da ausência de pressupostos de constituição e de desenvolvimento válido e regular do processo (peça 455, p. 6-8) 
57.	Alega a ausência de pressupostos de constituição e de desenvolvimento válido e regular do processo, fazendo-se necessário o arquivamento na presente TCE com fundamento no art. 212 do RI/TCU.
58.	Prossegue argumentando que no caso em tela tal regra se mostra perfeitamente aplicável, uma vez que a TCE foi instaurada intempestivamente, mormente considerando tratar-se de convênio encerrado no exercício de 2010.
59.	A instauração tardia da TCE torna praticamente impossível o pleno exercício constitucional da ampla defesa, dada a dificuldade encontrada pela atual administração para reunir e avaliar toda a documentação inerente à matéria.
60.	Nesse contexto, considerando que os atos de citação materializados nos presentes autos, tanto do anterior gestor quanto da gestão atual, somente ocorreram no mês de fevereiro de 2021, ou seja, cerca de 11 anos após o término do convênio, faz-se necessário que as contas sejam consideradas iliquidáveis.
Análise
61.	Conforme jurisprudência deste Tribunal, o elevado lapso temporal entre a ocorrência do dano e a instauração de tomada de contas especial gera presunção relativa de prejuízo à defesa dos responsáveis, sendo que a demonstração de inviabilidade do exercício do contraditório e da ampla defesa deve ser por eles procedida, com a indicação objetiva do obstáculo ou da dificuldade concreta verificada (v. Acórdão 11820/2016-TCU-Segunda Câmara, rel. Ministro-Substituto Marcos Bemquerer, 550/2020 - Plenário, rel. Ministro Vital do Rêgo) .
62.	Há julgados que apontam no sentido de que 'o transcurso de dez anos entre a data do ato irregular e a citação não é, por si só, razão suficiente para o arquivamento da tomada de contas especial, sem exame de mérito. É preciso que, além disso, fique demonstrado efetivo prejuízo à ampla defesa' (v. Acórdão 298/2019-TCU-Segunda Câmara, rel. Ministro Aroldo Cedraz) .
63.	No caso em tela, a defesa não apresentou quaisquer elementos que pudessem minimamente caracterizar prejuízo ao exercício do contraditório e da ampla defesa, razão pela qual suas alegações de defesa não merecem ser acolhidas.
Argumento 5: Falha de natureza meramente formal (peça 455, p. 9) 
64.	Alega que as irregularidades versam sobre falhas de natureza meramente formal, haja vista que todos os atos administrativos praticados pelo ex-gestor foram devidamente justificados à época, sendo respaldados nas disposições normativas então vigentes.
Análise
65.	Não se sustenta o argumento de que ocorreu falha de natureza meramente formal, já que o município está adstrito às regras referentes aos repasses de recursos do PSB/PSE, principalmente no que concerne à correta aplicação dos recursos, que não poderão ser desviados para finalidade diversa, ainda que em benefício da municipalidade, devendo ser observado o previsto no Plano de Ação.
66.	Entende-se, portanto, que as alegações de defesa apresentadas quanto a este ponto não merecem ser acolhidas.
Argumento 6: Da ausência de má-fé e efetivo prejuízo ao erário (peça 455, p. 9-10) 
67.	Alega que, diante da documentação ora juntada, é possível vislumbrar a boa-fé do ex-gestor Antônio Gilberto Filippo Fernandes Júnior, posto que os recursos recebidos pelo município foram efetivamente empregados de acordo com as finalidades propostas para o referido convênio.
68.	Além disso, alega que não se constata, na referida documentação, a existência de efetivo prejuízo ao erário, razão pela qual eventuais falhas na citada prestação de contas, mormente considerando o lapso temporal, merecem ser relevadas por esse Tribunal.
Análise
69.	No âmbito do TCU, é considerado de boa-fé o responsável que, embora tenha concorrido para o dano ao erário ou outra irregularidade, seguiu as normas pertinentes, os preceitos e os princípios do direito. A análise da conduta, portanto, é feita sob o ponto de vista objetivo, sem que seja necessária a comprovação de má-fé (dolo) , mas apenas da ausência de boa-fé objetiva, para a responsabilização do agente.
70.	O gestor, ao autorizar a realização de gastos em finalidade diversa da prevista, infringiu os normativos vigentes, restando caracterizada a ausência de boa-fé objetiva, devendo ter tomado atitude diversa.
71.	Além disso, se houve desvio de finalidade na aplicação dos recursos, caracterizado está o dano ao erário, uma vez que não houve o atendimento das necessidades específicas da comunidade que se beneficiaria com os recursos do PSB/PSE.
72.	Entende-se, portanto, que as alegações de defesa apresentadas não merecem ser acolhidas.
Da defesa de Antônio Gilberto Filippo Fernandes
Argumento 1: Da ausência de responsabilidade pela gestão dos recursos (peça 459, p. 1-4) 
73.	Alega que a responsabilidade pela gestão dos recursos era do Secretário Municipal de Assistência Social, uma vez que é fato incontroverso que o ordenador de despesa é a autoridade administrativa detentora de competência para ordenar a execução de despesas orçamentárias como a emissão de notas de empenho, liquidação das despesas, na forma do art. 80 do Decreto-lei 200/67.
74.	Assim sendo, deveria ser promovida a citação do Sr. Marco Antônio dos Santos, por ter sido o único ordenador de despesas e responsável pela gestão dos recursos recebidos FNAS para a execução do PSB/PSE.
Análise
75.	Inicialmente, cumpre destacar que o defendente não trouxe aos autos documentos que comprovassem que o foi o secretário municipal de assistência social quem realmente geriu a totalidade dos recursos, bem como não foram localizados nos autos documentos que apontassem nesse sentido.
76.	Há entendimento no Tribunal de que a presunção de responsabilidade dos secretários municipais em relação à malversação de recursos repassados é relativa e deve ser afastada na presença de evidências de que o ele não teve participação efetiva na gestão (v. Acórdão 4785 - Primeira Câmara, rel. Ministro-Substituto Marcos Bemquerer) .
77.	Assim sendo, e considerando que o Sr. Marco Antônio dos Santos em momento algum foi instado a se manifestar acerca das irregularidades, já tendo transcorrido mais de 10 anos da data do fato, entende-se que o seu chamamento tardiamente poderia prejudicar o exercício do contraditório e da ampla defesa.
78.	Entende-se, portanto, que as alegações de defesa apresentadas quanto a este ponto não merecem ser acolhidas.
Argumento 2: Das despesas impugnadas e seus respectivos documentos comprobatórios
79.	O defendente informa que conseguiu obter a microfilmagem de todos os cheques indicados e constantes dos extratos bancários, os quais permitem verificar que se tratam de despesas realizadas junto ao Centro de Referência da Infância e Adolescência (Cria) e Centro de Referência Especial da Assistência Social (Creas) .
80.	Os documentos encaminhamento se encontram às peças 458 e 460-472.
81.	Com relação aos cheques 100216 e 100218, ambos destinados ao Cria, anexou prestação de contas dos mesmos (peças 471 e 472) , contendo relação de atendidos, materiais consumidos, notas fiscais e recibos.
Análise
81.	Da análise dos cheques encaminhados é possível observar que eles se destinaram aos Creas e Crias, conforme abaixo discriminado:
	Data
	Valor (R$) 
	Cheque
	Beneficiário
	Localização

	22/1/2010
	4.100,00
	100215
	CREAS
	Peça 465

	25/1/2010
	3.100,00
	100216
	CRIA
	Peça 460

	25/2/2010
	4.100,00
	100217
	CREAS
	Peça 461

	26/2/2010
	3.100,00
	100218
	CRIA
	Peça 462

	8/4/2010
	4.100,00
	100238
	CREAS
	Peça 463

	22/4/2010
	4.100,00
	100240
	CREAS
	Peça 466

	1°/6/2010
	4.100,00
	100245
	CREAS
	Peça 464

	2/6/2010
	4.100,00
	100248
	CREAS
	Peça 469

	23/6/2010
	4.100,00
	100250
	CREAS
	Peça 468

	16/7/2010
	9.900,00
	100253
	CREAS
	Peça 470

	25/8/2010
	9.900,00
	100254
	CREAS
	Peça 458

	30/9/2010
	9.900,00
	100256
	CREAS
	Peça 467

82.	Assim, entende-se que os documentos encaminhados permitem inferir que os recursos foram destinados à finalidade prevista, razão pela qual propõe-se o afastamento do débito imputado ao responsável.
Pedido 1
83	O defendente requer que o TCU encaminhe ofício ao município de Guaratinguetá a fim de que se obtenha os documentos comprobatórios dos processos de despesa acima indicados, de forma que a decisão final da presente TCE seja justa quanto ao mérito e perfeita quanto à forma processual.
Análise
84.	Conforme jurisprudência deste Tribunal, não cabe ao TCU promover diligência para colher documentos de interesse da defesa do gestor, uma vez que é dele o ônus da prova (v. Acórdão 5516/2010 - 2ª Câmara, rel. Ministro Raimundo Carreiro) .
85.	Assim, entende-se que este pedido deve ser indeferido.
Pedido 2
86.	Requer que a presente TCE seja julgada regular, sem aplicação de penalidade e imputação de débito, uma vez que restou comprovado que as despesas impugnadas foram aplicadas em favor da comunidade de Guaratinguetá, por intermédio dos programas do Centro de Referência da Infância e Adolescência (Cria) e Centro de Referência Especial da Assistência Social (Creas) .
Análise
87.	Entende-se que os documentos apresentados permitem verificar que os recursos foram direcionados aos Creas e Crias, razão pela qual entende-se pelo afastamento do débito, julgando-se regulares com ressalva as contas do defendente. Ressalta-se que tal proposta será feita quando da apreciação do mérito, após da concessão novo e improrrogável prazo para o recolhimento do débito pela Prefeitura de Guaratinguetá/SP.
Prescrição da Pretensão Punitiva
88.	Vale ressaltar que a pretensão punitiva do TCU, conforme Acórdão 1441/2016-TCU-Plenário, Relator Min. Benjamin Zymler, que uniformizou a jurisprudência acerca dessa questão, subordina-se ao prazo geral de prescrição indicado no art. 205 do Código Civil, que é de dez anos, contado da data de ocorrência da irregularidade sancionada, nos termos do art. 189 do Código Civil, sendo este prazo interrompido pelo ato que ordenar a citação, a audiência ou a oitiva do responsável.
89.	No caso em exame, ocorreu a prescrição, uma vez que a irregularidade sancionada ocorreu em 31/12/2010 e o ato de ordenação da citação ainda ocorreu até 4/02/2021.
CONCLUSÃO
Em face da análise promovida na seção 'Exame Técnico', propõe-se rejeitar as alegações de defesa da Prefeitura Municipal de Guaratinguetá/SP, uma vez que não foram suficientes para sanar as irregularidades a ela atribuídas e nem afastar o débito apurado. 
Propõe-se, ainda, acatar as alegações de defesa apresentadas por Antônio Gilberto Filippo Fernandes Junior, afastando-se o débito que lhe fora imputado.
Verifica-se também que houve a prescrição da pretensão punitiva, conforme análise já realizada.
Em função da presunção da boa-fé que milita em favor do ente público, é possível a prorrogação de prazo para comprovação de ressarcimento de débito a ele imputado ou na impossibilidade de se aferir a boa-fé da pessoa jurídica, aplica-se o disposto no art. 202, § 3º, do Regimento Interno/TCU, abrindo-se novo e improrrogável prazo para o recolhimento do débito. Nessa linha, estão as inteligências dos Acórdãos TCU 1.286/2015-2ª Câmara, rel. min. Raimundo Carreiro, e 4.744/2010-1ª Câmara, rel. min. Augusto Nardes, respectivamente (Acordão 2.365/2018-2ª Câmara, rel. min. subst. Marcos Bemquerer) ."
2.	Diante dessas considerações, a Secex/TCE, em pareceres uniformes, propõe acatar as alegações de defesa do Sr. Antônio Gilberto Filippo Fernandes Junior e rejeitar a defesa apresentada pelo Município de Guaratinguetá/SP, concedendo ao ente federado novo e improrrogável prazo para que promova o recolhimento do débito que lhe foi imputado (peças 475, 476 e 477) .
3.	O Ministério Público junto ao TCU, representado pelo Procurador Rodrigo Medeiros de Lima, anuiu ao posicionamento de mérito da Unidade Técnica, sem prejuízo de consignar sua discordância pontual acerca da prescrição, afirmando não ter operado a prescrição da pretensão punitiva decenal na espécie, uma vez que o termo inicial para a sua contagem é o dia 1º/4/2011, primeiro dia seguinte ao término do prazo para o Conselho de Assistência Social competente se manifestasse acerca das informações lançadas no Demonstrativo Sintético Anual de Execução Físico Financeira (§ 3º do artigo 6º da Portaria MDS 625, de 10/8/2010) , e que o marco interruptivo desse prazo se deu em 4/2/2021, com o ato que ordenou a citação (peça 443) , antes, portanto, do transcurso do decênio prescricional de que trata o art. 205 do Código Civil.
	É o Relatório.

Dairo Barbosa dos Santos (191.531/OAB-SP), representando Antonio Gilberto Filippo Fernandes Junior; Marciano Valezzi Junior (112.921/OAB-SP) e Marcus Augustin Soliva, representando o Município de Guaratinguetá/SP.

Procurador Rodrigo Medeiros de Lima.

TOMADA DE CONTAS ESPECIAL. RECURSOS DOS PROGRAMAS DE PROTEÇÃO SOCIAL BÁSICA (PSB) E PROTEÇÃO SOCIAL ESPECIAL (PSE) - 2010. DESPESAS INELEGÍVEIS E NÃO COMPROVADAS. CITAÇÃO DO EX-PREFEITO E DO MUNICÍPIO. COMPROVAÇÃO DA DESTINAÇÃO DOS RECURSOS AOS PROGRAMAS, RELATIVAMENTE AO DÉBITO ATRIBUÍDO AO EX-GESTOR. CONTAS REGULARES COM RESSALVA, COM QUITAÇÃO. NÃO DEMONSTRAÇÃO PELO ENTE MUNICIPAL DA COMPATIBILIDADE DOS GASTOS COM A FINALIDADE PACTUADA. CONCESSÃO DE NOVO PRAZO PARA RECOLHIMENTO DO DÉBITO.

TOMADA DE CONTAS ESPECIAL (TCE)

Secretaria de Controle Externo de Tomada de Contas Especial (Secex/TCE).

Trago à apreciação deste Colegiado a Tomada de Contas Especial instaurada pela Secretaria Especial do Desenvolvimento Social, tendo como responsável o Sr. Antônio Gilberto Filippo Fernandes Junior, ex-Prefeito de Guaratinguetá/SP, em decorrência da não comprovação da boa e regular aplicação dos recursos recebidos do Fundo Nacional de Assistência Social para execução dos programas Proteção Social Básica (PSB) e Proteção Social Especial (PSE) , no exercício de 2010.
2.	Conforme visto no Relatório precedente, a análise da prestação de contas pelo Repassador detectou, essencialmente, dois grupos de dispêndios realizados em desconformidade com as normas dos programas PSB e PSE: despesas inelegíveis e despesas não comprovadas.
3.	O primeiro grupo, de despesas inelegíveis, motivou a citação do Município, porquanto composto de gastos comprovados, porém feitos em finalidades não permitidas pelos programas, mas que se reverteram em benefício da municipalidade. Já o segundo grupo ensejou a citação do ex-Prefeito, uma vez que a ausência de documentos comprobatórios da aplicação dos recursos públicos dá azo à responsabilização pessoal do gestor, na medida em que a ele incumbe o dever de prestar contas da destinação conferida aos valores que lhe foram confiados.
4.	Conforme análise empreendida pela Secretaria de Controle Externo de Tomada de Contas Especial - Secex/TCE, a documentação trazida em sede de defesa pelo Sr. Antônio Gilberto Filippo Fernandes Junior (peças 458 e 460-472) é suficiente para demonstrar a destinação conferida aos valores inicialmente impugnados, além de também comprovar a sua aplicação em prol de atividades permitidas no âmbito do PSB e PSE, visto que destinadas a atender a despesas do Centro de Referência da Infância e Adolescência (Cria) e do Centro de Referência Especial da Assistência Social (Creas) .
5.	Nesse contexto, assiste razão à Unidade Instrutiva em acatar as alegações de defesa do responsável, para fins de se afastar o débito que lhe fora atribuído. 
6.	No tocante ao débito de responsabilidade do Ente Municipal, suas alegações se centraram nos seguintes argumentos, em síntese: inexistência de responsabilidade da atual gestão municipal, prescrição, coisa julgada administrativa, ausência de pressupostos de constituição e de desenvolvimento válido e regular do processo, falha de natureza meramente formal, ausência de má-fé e de efetivo prejuízo ao erário.
7.	Tais aspectos foram devidamente analisados e consistentemente refutados pela Secex/TCE, razão pela qual incorporo tais fundamentos a essas razões de decidir, sem prejuízo de tecer breves comentários acerca desses pontos.
8.	Com relação à suposta inexistência de responsabilidade da atual gestão municipal, o Prefeito defendente confunde a responsabilidade da gestão atual com a do Ente Municipal, que se faz representar legalmente perante a sociedade por intermédio de cada prefeito eleito para determinado mandato. Em assim sendo, os atos praticados pelo titular da gestão municipal, ao seu tempo, quando causem dano a terceiros e sejam de responsabilidade da pessoa jurídica do Município, podem e devem ser objeto de reparação, independentemente de em qual gestão tal reparação irá ocorrer. 
9.	E essa é exatamente a hipótese destes autos, em que as aplicações realizadas no âmbito da execução dos programas PSB e PSE foram feitas em desconformidade com as respectivas normas, tendo o Município se utilizado desses recursos vinculados à assistência social para fins que lhe beneficiaram ou se reverteram em prol da população local, a exemplo de: pagamentos de funcionários de outras áreas (enfermeiros, cozinheiras, lavadeiras, auxiliares de escritório, cozinha e enfermagem, dentre outros) ; fornecimento de lanches para reuniões socioeducativas do Conselho de Assistência Social; aquisição de cadeiras destinadas a curso de massagem, cestas natalinas, aquisição de alimentos para famílias atingidas por alagamento, dentre outros.
10.	Importante perceber que tais despesas se reverteram em serviços e benefícios à sociedade local, muito embora devessem ser pagas com recursos próprios do Município, e não com aqueles repassados pelo Fundo Nacional de Assistência Social no âmbito do PSB e PSE. Nessa situação, a jurisprudência do TCU é pacífica em se imputar o débito ao ente municipal, o qual deverá ressarcir a quantia correspondente, ainda que o atual gestor não tenha concorrido para sua ocorrência, pois quem responde é a pessoa jurídica, apenas representada nesta ocasião pelo Prefeito em exercício.
11.	No tocante à prescrição, é de se ressaltar que à reparação pelo dano ao erário segue sendo considerada imprescritível por esta Corte, independentemente de quando ocorreram os atos impugnados, na esteira do Enunciado da Súmula 282 do TCU ("As ações de ressarcimento movidas pelo Estado contra os agentes causadores de danos ao erário são imprescritíveis") .
12.	No que diz respeito à alegada coisa julgada administrativa, consistente na aprovação da prestação de contas à peça 7, registre-se que, além de tal aprovação não impedir ou suprimir a competência constitucional do TCU, o próprio Concedente reabriu a correspondente análise em razão de denúncia de irregularidades na aplicação desses recursos (peça 8) , motivo pelo qual foram solicitados todos os documentos comprobatórios da execução dos programas em tela, com a instauração desta TCE, alterando-se a análise anterior de aprovação para impugnação parcial de despesas. Desse modo, não há que se falar em coisa julgada do aludido ato.
13.	Quanto à ausência de pressupostos de constituição e de desenvolvimento válido e regular do processo, observa-se que a TCE foi regularmente constituída com os elementos caracterizadores do débito e o Município foi regularmente instado a se manifestar sobre os referidos dispêndios em desconformidade com os programas PSB e PSE, inclusive com notificações efetuadas ao Município acerca das irregularidades em 2013 e 2016 (peças 10, 12, 20 e 21) , não se podendo dizer que o ente não tinha conhecimento dos presentes fatos.
14.	Por fim, cabe rechaçar o argumento de que as ocorrências em questão constituiriam falhas de natureza meramente formal e não teriam causado prejuízo ao erário, pois os recursos públicos federais objeto dos programas PSB e PSE têm natureza vinculada, de sorte que somente podem ser aplicados nas finalidades que lhes são próprias. A destinação fora dessas finalidades, para pagamento de outras despesas de caráter geral do Município, acarreta o não atingimento da política pública da União, desvirtuando o dispêndio, razão pela qual não constitui mera falha formal, mas sim irregularidade que atinge a essência do repasse e gera a necessidade da correspondente devolução.
15.	Nessas condições e na linha da jurisprudência deste Tribunal, conforme os precedentes adiante listados, é o caso de se conceder novo e improrrogável prazo de 15 dias para que o Município de Guaratinguetá/SP promova e comprove o recolhimento do débito que lhe foi imputado, atualizado monetariamente:
 (Acórdão 2161/2010-TCU-Primeira Câmara, de minha relatoria) 
"Em caso de citação de ente federado, deve-se dar a ele o mesmo tratamento dispensado aos responsáveis cuja conduta é revestida de boa-fé, uma vez que esta não pode ser aferida em relação à pessoa jurídica".
 (Acórdão 9352/2015-TCU-Segunda Câmara, relatora Ministra Ana Arraes) 
"Havendo citação solidária de ente federado e de seu gestor, rejeição das alegações de defesa e não comprovação da boa-fé da pessoa física, mesmo assim deve ser concedido novo prazo para a pessoa jurídica de direito público recolher o débito ao erário federal, sem a incidência de juros de mora (art. 202, § 3º, do Regimento Interno do TCU) , em razão de o ressarcimento envolver recursos igualmente de natureza pública".
 (Acórdão 3403/2007-TCU-Segunda Câmara, relator Ministro Aroldo Cedraz) 
"Não há como se aferir a boa-fé de ente municipal. Todavia, tal impossibilidade não afasta a viabilidade de cientificação do ente federativo para recolhimento, em novo e improrrogável prazo, da importância devida".
16.	Por fim, considerando que o débito atribuído ao ex-Prefeito foi afastado e não tem relação com aquele imputado ao Município, entendo que o Tribunal já possa nesta oportunidade emitir o juízo sobre as suas contas, julgando-as regulares com ressalva, com quitação ao aludido ex-gestor.
	Ante o exposto, manifesto-me por que seja adotada a deliberação que ora submeto a este Colegiado.
T.C.U., Sala das Sessões, em 16 de agosto de 2022.
MARCOS BEMQUERER COSTA 
Relator